【裁判字號】    95,建上,24
【裁判日期】    951226
【裁判案由】    給付工程款
【裁判全文】
臺灣高等法院民事判決                  95年度建上字第24號
上  訴  人  夆典科技開發股份有限公司
法定代理人  乙○○
訴訟代理人  池泰毅律師
            羅凱正律師
            葉大殷律師
上  一  人
複 代 理人  黃俊凱律師
被 上 訴人  櫻州工程有限公司
法定代理人  戊○○
訴訟代理人  己○○
上列當事人間給付工程款事件，上訴人對於中華民國95年1月12
日臺灣臺北地方法院93年度建字第99號第一審判決提起上訴，本
院於95年12月12日言詞辯論終結，判決如下：
    主  文
原判決關於命上訴人給付之金額超過新台幣參佰參拾壹萬壹仟伍
佰貳拾陸元本息部分及該部分假執行之宣告暨訴訟費用之裁判均
廢棄。
上開廢棄部分，被上訴人在第一審之訴及假執行之聲請均駁回。
其餘上訴駁回。
第一、二審訴訟費用由上訴人負擔六十七分之六十六，餘由被上
訴人負擔。
    事實及理由
一、上訴人之法定代理人於民國95年10月13日由池啟光變更登記
    為乙○○，有公司變更登記表可稽（本院卷212頁），茲由
    乙○○聲明承受訴訟（本院卷211-1頁），核無不合，應予
    准許。
二、被上訴人起訴主張：兩造於民國91年9月間簽訂工程合約書
    （下稱系爭工程合約），約定由被上訴人承攬台南科學園區
    路竹基地污水處理廠一期工程－大地工程之鋼板樁打拔（下
    稱系爭工程），鋼板樁分平樁與角樁，平樁每片按0.4米計
    算，角樁每片按0.6米計算。系爭工程已於92年8月27日完工
    ，除被上訴人已領取之工程款新台幣（下同）998萬9,608元
    外，上訴人尚應給付被上訴人追加鋼板樁打拔費用26萬7,10
    7元（含稅，其明細詳如臺灣高雄地方法院93年度訴字176號
    卷21頁-下稱176號卷）及追加鋼板樁逾期租金309萬6,533元
    （含稅，其明細詳如原審建字卷63頁-下稱建字卷），合計3
    36萬3,640元，詎上訴人竟拒絕給付，爰求為命上訴人應給
    付被上訴人336萬3,640元及自起訴狀繕本送達翌日起至清償
    日止，按年息百分之五計算之利息（原審判決上訴人應如數
    給付，上訴人不服提起上訴），並答辯聲明：上訴駁回。
三、上訴人則以：被上訴人打設之鋼板樁超過合約約定之米數，
    乃被上訴人本身施工技術準確性不佳，導致打設之鋼板樁範
    圍大於上訴人要求之座標位置，其因此超過合約米數之鋼板
    樁所支出之費用不應由上訴人負擔；且依系爭工程合約第7
    條第2款約定，若有變更施工圖說之座標、米數之實際需要
    ，應依約定向上訴人報告，經上訴人事前書面確認，辦理變
    更設計追加工程，並於現場施工時開會協調確認始得為之；
    另依系爭工程合約第8條約定，因變更設計導致工程數量增
    減始能調整價金，系爭工程從未辦理變更設計，被上訴人請
    求上訴人給付追加鋼板樁打拔費用，於法無據。又系爭工程
    係以系爭工程合約書約定之米數換算之鋼板樁支數作為計價
    基準，被上訴人擅自增打鋼板樁部分，不能計算逾期租金。
    另被上訴人在進流抽水站、調節池、管理中心、高速膠凝池
    及砂濾池打設之鋼板樁有密合度不足或破洞，導致漏水漏沙
    之瑕疵，上訴人為此支出瑕疵修補費用82萬7,337元（點井
    抽水費用16萬2,762元、追加點井抽水費用55萬元、清理污
    泥點工費用7萬350元、上訴人所屬員工點工費用4萬4,225元
    ）、鋼板樁租金損失33萬9,254元及利管費用121萬5,829元
    ，合計損失238萬2,420元，主張抵銷等語，資為抗辯，並上
    訴聲明：(一)原判決廢棄。(二)被上訴人在第一審之訴及假執行
    之聲請均駁回。
四、被上訴人主張兩造於91年9月間簽訂系爭工程合約，約定由
    伊承攬系爭工程，鋼板樁分平樁與角樁，平樁每片按0.4 米
    計算，角樁每片按0.6米計算，系爭工程已於92年8月27 日
    完工，伊已領取工程款998萬9,608元之事實，業據提出系爭
    工程合約及估價單為證（176號卷5-20頁、建字卷26-29頁）
    ，且為上訴人不爭執，自堪信為真實。被上訴人另主張上訴
    人尚應給付追加鋼板樁打拔費用26萬7,107元及追加鋼板樁
    逾期租金309萬6,533元，合計336萬3,640元等語，為上訴人
    所否認，並以前開情詞置辯。查：
  (一)依證人即上訴人之現場監工甲○○（原名曹繼銘）證稱：「
    我們在打設之前，會請測量的公司放樣，釘樁位，請中華顧
    問檢核，檢核後我們會請原告（即被上訴人）告知他們我們
    檢核完成的點位是在那裡，就把點位移交給原告公司，原告
    就會另外作一個輔助點，另外插旗子、拉水線、開挖導溝、
    再打設鋼板樁」等語（建字卷154頁背面）；證人即系爭工
    程中華顧問工程司之現場監工謝煜文證稱：「基本上是被告
    夆典科技開發股份有限公司放樣，我們公司針對點位去複檢
    」等語（建字卷139頁背面）；證人即被上訴人之員工鄭警
    源證稱：「（問：工地誰負責放樣、插旗子、拉水線？）被
    告公司（即上訴人），他們有測量隊」、「我們只是被告的
    小包，被告應將座標標準釐清好了後再告訴我們，點在那裡
    才一一告訴我們」等語（建字卷132-134頁）；證人即被上
    訴人之工地現場負責人林志虔證稱：「在工地被告公司已經
    將點及旗子都插好了，我再跟他們確認位置，我按照他們的
    放樣下去施打」等語（建字卷134-135頁），可見鋼板樁點
    位係先經上訴人指示；再依上訴人與訴外人良佳正測量工程
    顧問有限公司簽訂之工程合約書（建字卷111-115頁），上
    訴人係將測量工程委由該公司承攬，被上訴人承攬範圍並不
    包含測量工程，是被上訴人主張伊非自行按圖施工，而係上
    訴人確定施工位置後，伊按上訴人指定之施工位置施工，應
    屬可採。被上訴人既係依上訴人指定之施工位置施工，且參
    酌中華顧問工程司就系爭工程鋼板樁打設位置座標檢測之91
    年9月9日、9月27日、10月16日、11月11日一般檢驗申請單
    （建字卷116-117頁），並無被上訴人打設樁位有誤之記載
    ，其中91年9月27日之一般檢驗申請單並記載：「會同檢測
    ，成果如附，同意繼續施工」，尚難認被上訴人有施工技術
    準確性不佳之情形，是上訴人辯稱係因被上訴人施工技術準
    確性不佳，導致打設之鋼板樁範圍大於伊要求之座標位置云
    云，自不足採。又查上訴人原於91年7月25日將全部工程發
    包予訴外人蘇妙坤負責之工程公司，因蘇妙坤無法租到鋼板
    樁，上訴人乃於91年9月間將其中鋼板樁施工部分改發包予
    被上訴人，被上訴人並於91年11月13日將履約保證金與工程
    合約書正本寄予上訴人，兩造約定平樁以0.4米計算，角樁
    以0.6米計算，為上訴人所不爭執（建字卷161頁），依系爭
    工程合約第5條約定：「本合約工程價金採實作實算給付，
    未列入本合約附件內之項目或數量，其已於合約內載明或依
    工程慣例，應由乙方（即被上訴人）施作、供應或為乙方完
    成履約所必須者，仍應由乙方負責供應或施作，乙方不得據
    以請求加價，惟本合約另有約定者不在此限」，及第8條約
    定：「本合約之價金採實作實算承包方式計算，其有下列情
    形之一者，得調整之。但本合約另有約定者不在此限：一、
    因本工程變更設計所致工程數量或項目之增減，依照本契約
    所定單價計算增減之。二、變更設計者為新增工程項目時，
    得由雙方共同議定合理之單價計算。三、非因合約變更，而
    係乙方施作或供應之項目或數量減少者，得就減少之部分減
    帳結算。四、與前兩款有關之稅捐、利潤或管理費等有關項
    目另列一式計價者，依結算金額與原合約金額之比率增減之
    」，以及估價單上記載「本工程鋼板樁平樁計0.4M，角樁計
    0.6M；工程結算總價以實做數量計算」等字（建字卷28頁）
    ，應認兩造之真意係以鋼板樁實際施作之米數計算承攬價金
    ，否則兩造何須另行約定平樁以0.4米計算，角樁以0.6米計
    算。再審酌被上訴人主張伊打設之鋼板樁，其中：(1)管理中
    心，合約數量為222.2米，實作數量為202.8米。(2)ＰＨ調整
    池、初級沉澱池及接觸曝氣池，合約數量為319.8米，實作
    數量為270.4米。(3)放流回收池，合約數量為202.8米，實作
    數量為110.8米及14米，上訴人之工地監工均按各該實作數
    量驗收，被上訴人並依各該實作數量請款，上訴人亦依各該
    實作數量核給工程款，有驗收簽單、計價單、統一發票及上
    訴人付款之支票可憑（建字卷207-214頁)，上訴人並不爭執
    上開文件之真正，且依系爭工程合約第7條第1款約定：「…
    甲方（即上訴人）在本工程進行中，就本工程有隨時變更設
    計及增減工程數量，及追加本工程以外項目之權。…」，可
    見上訴人在系爭工程進行中可隨時指示被上訴人增減鋼板樁
    數量，並不須事先與被上訴人協商，上訴人辯稱變更米數須
    經伊事前書面確認，並辦理變更設計追加工程始能調整承攬
    價金云云，並不足採。上訴人另辯稱原證2號之一、A之4、5
    項係被上訴人未遵伊指示誤拔鋼板樁所衍生之費用，不應由
    伊負擔云云，被上訴人則主張原證2號之一、Ａ之4項係依照
    上訴人工地指示於92年4月6日拔除13米長鋼板樁96支後，因
    天雨積水，上訴人又通知伊於92年4月9日再重新打設鋼板樁
    94支，並非誤拔；原證2號之一、Ａ之5項係伊於92 年8月20
    日為進流抽水站接管新增加打設13米長鋼板樁17支等語，並
    提出上訴人之92年4月4日工程備忘錄及同年月8日通知暨驗
    收簽單為證（建字卷101-104頁、本院卷121頁、176號卷26
    頁）。經查上訴人於92年4月4日通知被上訴人之工程備忘錄
    記載：「請貴公司隔日進行拔除『進流抽水站外圍13m、放
    流及回收水池』鋼板樁工作，以免鋼板樁租金過期，請遵照
    辦理」等語，另於92年4月8日通知被上訴人之文件記載：「
    原貴公司於4/6日拔除之13m長鋼板樁約96片，今因天雨積水
    ，請貴公司再進場重新打設鋼板樁，以策安全。本次施工費
    用將另案辦理追加」等語；且佐以被上訴人依上訴人92年4
    月4日之通知於92年4月6日及7日拔除13米長鋼板樁96支後，
    曾經上訴人於92年4月8日驗收，並於驗收簽單上記載「4月6
    日拔13M×81支、4月7日拔13M×15支」等語（本院卷121頁
    ），嗣被上訴人依上訴人92年4月8日之通知於92年4月9日重
    新打設鋼板樁94支，亦經上訴人於該日驗收，並於驗收簽單
    上記載「緊急搶救打13 M×94支」等語（建字卷103頁），
    以及證人即上訴人之已離職經理丙○○證稱：「（問：系爭
    工程進流抽水站部分是否發生過被上訴人公司誤拔96支鋼板
    樁？發現誤拔後，有無通知被上訴人公司重新打拔？通知內
    容？）不記得，通常我們通知被上訴人拔，被上訴人才拔，
    我印象中是有一次我們通知被上訴人拔，拔了後，業主又要
    求我們再打回去」、「（問：剛拆下來，為何又重新打設？
    是否你之疏忽導致？抑或被上訴人拔錯後，你通知他們重新
    打設？）是業主要求以後，我們長官熊有祥決定要打回去比
    較安全，當初是因為租金的關係想要省錢，這不能認為是誰
    的疏失」等語（本院卷52-55頁），可見被上訴人主張上開
    Ａ之4項部分並非誤拔等語，應屬可採。雖證人甲○○證稱
    ：好像在4月6日被上訴人有請林志虔來依我們工程備忘錄拔
    除13米的鋼板樁，我們是跟林志虔說要從北邊的車道先行拔
    除，交代完畢，伊就去別處，到了隔天，丁○○上班時發現
    林志虔拔錯位置，並沒有依照其當初的指示拔除鋼板樁等語
    （建字卷155頁背面），然為被上訴人否認，本院審酌證人
    甲○○即為指示被上訴人拔除上開鋼板樁之人，就其本身有
    利害關係事項所為之證言難免偏頗上訴人，況上訴人於92
    年4月8日之通知並無被上訴人誤拔鋼板樁之記載，且表明該
    次施工費用要另案辦理追加，若果係被上訴人誤拔鋼板樁，
    何以未載明，且要辦理追加費用，是上訴人辯稱被上訴人未
    遵指示誤拔鋼板樁云云，並不足採。另被上訴人於92年8月
    20日為進流抽水站接管新增加打設13米長鋼板樁17支，亦有
    上訴人於該日驗收，並記載「接管使用，新打13M×17支」
    之驗收簽單可稽（176號卷26頁），是被上訴人主張上開Ａ
    之5項係伊於92年8月20日為進流抽水站接管新增加打設13
    米長鋼板樁17支等語，亦屬可採。上訴人雖又辯稱伊工地人
    員簽名於驗收簽單之目的僅在確認被上訴人工作之完成時間
    即打設與拔除之時間，以計算鋼板樁之租期，並非一一點收
    被上訴人打設鋼板樁之數量云云，惟依系爭工程合約附件所
    示，兩造約定計算鋼板樁租金逾期係以鋼板樁每日每片之數
    量計算，上訴人仍需確認鋼板樁之片數，否則如何計算逾期
    租金，況上訴人之現場工作人員已於被上訴人書寫鋼板樁數
    量之簽收單上簽名確認，嗣後再爭執未清點數量云云，顯有
    違誠信，是上訴人辯稱伊無須給付追加鋼板樁打拔部分之費
    用云云，並不可採。又上訴人就被上訴人主張追加鋼板樁打
    拔費用為26萬7,107元（含稅百分之五，其明細及計算式詳
    如176號卷21頁）之事實並不爭執（建字卷64頁背面），則
    被上訴人請求上訴人給付追加鋼板樁打拔費用26萬7,107元
    部分，應屬有據。
  (二)依系爭工程合約第9條第2款約定：「鋼板樁打設安裝完成日
    期，即為租金起算日期時間，經甲方通知乙方拔除日，即為
    租金止算日期時間，若使用期超過本工程估價單詳細表之租
    期，依甲方核實租期為準，另行辦理追加費用」，再依合約
    後附之詳細表所載，鋼板樁逾期之租金係以每日每片計算逾
    期租金，並非以合約原約定之米數計算，被上訴人主張逾期
    租金係以鋼板樁實際打設之支數為計算基準，應屬可採，上
    訴人辯稱應依合約約定之米數換算之鋼板樁支數為計算基準
    ，並不可採。又上訴人就被上訴人主張(1)進流抽水站19米鋼
    板樁263片之逾期日數為136日；(2)進流抽水站16米鋼板樁之
    逾期日數：其中175片之逾期日數為160日；其中25片之逾期
    日數為174日；(3)進流抽水站13米鋼板樁之逾期日數：其中6
    74片之逾期日數為116日、其餘52片之逾期日數為130日；(4)
    調節池13米鋼板樁之逾期日數：其中492片之逾期日數為21
    日；(5)PH調整池、初級沉澱池、接觸曝氣池9米鋼板樁674片
    之逾期日數為3日；(6)放流及回收池13米鋼板樁336片之逾期
    日數為8日；(7)管理中心13米鋼板樁504片之逾期日數為47日
    之事實並不爭執（建字卷162頁）。另被上訴人主張調節池
    118片13米鋼板樁，上訴人於92年3月16日通知拔除，逾期日
    數為86日之事實，上訴人雖辯稱此部分鋼板樁係支撐調節池
    與緊鄰之PH調整池，若先拔除恐造成PH調整池之坍方，故延
    至與PH調整池同時拔除，而PH調整池於92年3月15日通知拔
    除云云。惟查上訴人固於92年3月15日通知被上訴人拔除PH
    調整池、初級沉澱池及接觸曝氣池鋼板樁工作，有工程備忘
    錄可稽（176號卷34頁），然依證人即上訴人公司督導（已
    離職）庚○○證稱：「（問：調節池118片鋼板樁何時通知
    被上訴人公司拔除？是否與PH調整池同時拔除？）調節池有
    分二次拔除，二池是有相連的，我記得有部分先拔掉，拔除
    之後被上訴人會有簽單交給我們工程師簽」等語（本院卷57
    頁），且上訴人又未能提出其於92年3月15日通知被上訴人
    拔除調節池鋼板樁之證明，而依被上訴人提出之簽收單記載
    調節池鋼板樁118片拔除日期為92年3月17日（176號卷33頁
    ），則被上訴人主張上訴人於92年3月16日通知拔除調節池
    鋼板樁，應屬合理。另被上訴人主張高速膠凝池、砂濾池75
    2片13米鋼板樁，上訴人於91年12月11日通知拔除，逾期日
    數為8日，即自91年12月4日起至同年月11日止之事實，固據
    提出工作日報表為憑（建字卷262-263頁），惟查上訴人於9
    1年11月27日即開會決議於91年12月5日通知被上訴人拆除鋼
    板樁，有該會議記錄及上訴人於91年12月5日通知被上訴人
    之工程備忘錄可稽（本院卷43頁、建字卷70頁），並經證人
    甲○○證述屬實（本院卷88-90頁），依上開以上訴人通知
    被上訴人拔除日為租金止算日期時間之約定，應認此部分鋼
    板樁逾期起始日為91年12月4日起至同年月5日止，即逾期日
    數為2日，上訴人抗辯此部分鋼板樁之逾期日數為2日，應屬
    可採。是被上訴人所得請求被上訴人給付鋼板樁逾期租金為
    304萬4,419元【高速膠凝池、砂濾池逾期2日之租金為1萬6,
    544元（11元×752片×2日＝16,544元），其餘計算式詳如
    建字卷63頁，含稅百分之五，元以下四捨五入】，逾此金額
    之請求，於法無據。
  (三)上訴人雖又辯稱被上訴人於進流抽水站、調節池、管理中心
    、高速膠凝池及砂濾池打設之鋼板樁密合度不足或有破洞，
    導致漏水、漏沙，被上訴人完成之工作顯有瑕疵云云，並提
    出照片為證（建字卷84-89、168-169、171、173、226-229
    頁），惟依證人謝煜文證稱：「工程性質講，鋼板樁擋土性
    質OK，但還是會部分帶些水出來，我的印象中有因地下水的
    問題是有看到帶水出來」、「被證5第1頁照相模糊看不清楚
    。第2頁上面在我們工程來講是微小的滲水現象，下面的照
    片模糊不清。第3頁，針對銹蝕部分，也是微小滲水，下面
    那張沒有辦法判斷沙是從何處來。第4頁，相片顯示無法判
    斷水由何處流出，沒有看到漏水的點，下面那張，同上面那
    張之說明。第5頁，上面那張，僅照到底板無法判斷水由何
    處而來，因為有可能是地下水也有可能是雨水，或是板樁滲
    透的水，但光從照片無法判斷。第6頁，是開挖完泥濘，遇
    到黏土層水會跑出來，是地下土質的問題，才用竹網補強克
    服」等語（建字卷140頁背面）；及證人庚○○證稱：「（
    問：照片裡所示之破洞、漏水、漏沙是何原因造成？〈提示
    被證5照片〉）是因地下湧水或基樁沒有做好所致，基樁是
    另外承包商做的，這部分沒做好，我們有扣款」等語（本院
    卷57頁），可見上訴人所提出之照片部分就工程來講僅係微
    小滲水，部分照片之積水可能係地下水或雨水或另外承包商
    之基樁沒施工好所致，尚難認係被上訴人施工有瑕疵造成漏
    水情形。雖證人甲○○證稱：「漏水漏沙的原因一個是鋼板
    樁的卡楯未銜接完全，一個是鋼板樁有漏洞，另一個我庭呈
    附圖所示A的位置是鋼板樁打的時候，可能距離沒有算好，
    所以又補了一塊在前面，變得二邊沒有卡楯，而有漏沙之情
    形」、「碰到預壘樁就繞過，並與之前打設之鋼板樁密接，
    即不會造成漏水漏沙」、「預壘樁及止水樁在鋼板樁打拔前
    早已完成，之後在打鋼板樁時就要配合前面已施作部分，而
    不是要先前做好的廠商回過頭來打止水樁」、「被上訴人碰
    到預壘樁時，就沒有作，並沒有繞過預壘樁與之前打設之鋼
    板樁密接」、「有傾斜會造成開口，就會漏水漏沙」等語（
    建字卷155頁、本院卷92-93頁）；及證人即上訴人之現場監
    工丁○○證稱：「他板樁最後一塊接合時，沒有接合好，他
    距離沒有算好，造成那個地方有空隙」等語（建字卷156頁
    ），然被上訴人主張證人甲○○在圖上畫Ａ之位置，係預壘
    樁與被上訴人打設鋼板樁之銜接處，因預壘樁係水泥圓柱與
    鋼板樁之卡榫當然不能密合，甲○○遂又指示被上訴人施工
    人員在銜接處前方再補打一片鋼板樁，造成該片補打之鋼板
    樁兩邊均未卡穴；又上訴人工地因施作背拉鋼索，將19米長
    之鋼板樁挖洞，未將挖洞全部修補，僅修補四片，伊於92年
    8月16日發函催告上訴人限期修補，逾期將請求損害賠償。
    上訴人接獲該函後，丁○○始於92年8月18日函覆稱其背拉
    挖洞部分本公司派員處理等語。經查依證人甲○○、丁○○
    之上開證言，漏水漏沙之原因一為鋼板樁接合問題，一為鋼
    板樁破洞問題，就鋼板樁接合部分，依證人謝煜文證稱：「
    鋼板樁是在結構體施工時臨時擋土措施，... 」、「鋼板樁
    打設時有一個卡楯，卡楯之間會有一點縫隙，不可能完全契
    合」等語（建字卷140頁），足認鋼板樁之打設係臨時擋土
    措施，且打設時會有一點縫隙，既有隙縫，則輕微之漏沙尚
    難認即為被上訴人施工之瑕疵，況依證人丙○○證稱：「（
    問：就你所知被上訴人施作之鋼板樁有無發生密合不足、破
    洞等瑕疵？）就我所知，工程還好，並無大瑕疵，因為如果
    有大瑕疵，會牽涉到錢，我就會知道」等語（本院卷54-55
    頁），及證人庚○○證稱：「鋼板樁與基樁間要打止水樁，
    在這個部分，鋼板樁的卡栒是無法完全密合」等語（本院卷
    57頁），亦難認被上訴人施工有密合不足之瑕疵。證人甲○
    ○所提漏沙照片，僅其中照片A漏沙較為嚴重（建字卷168頁
    ），其餘照片B、C漏沙極為輕微（建字卷169、173頁），就
    漏沙輕微部分，難認為被上訴人施工之瑕疵，而照片A部分
    ，被上訴人主張該處係預壘樁與伊打設鋼板樁之銜接處，因
    預壘樁係水泥圓柱與鋼板樁之卡榫當然不能密合，經核該照
    片與被上訴人所述有預壘樁情形相符，照片A處既另涉及上
    訴人其他施作工法與被上訴人之施作工法無法密合而造成漏
    沙，亦難認係被上訴人施工所造成之瑕疵；另照片D部分（
    建字卷171頁）核與被證5號第6頁之照片相同，證人謝煜文
    就此照片已證稱係開挖完泥濘遇到黏土層水會跑出來，係地
    下土質問題，才以竹網補強克服等語，亦難認係被上訴人施
    工所造成之瑕疵。至上訴人辯稱被上訴人施作之鋼板樁有破
    洞云云，為被上訴人所否認，觀諸上訴人所提出之照片，並
    無法看出被上訴人所施作之鋼板樁有破洞，且依被上訴人於
    92年8月16日以櫻會字第92081601號函致上訴人稱：「一、
    貴公司承攬之台南科學園區路竹基地污水處理廠一期工程，
    貴工地在其中進流抽水站施工期間，未依照施工順序一層一
    層拆除支撐，未事先回填砂土即先行拆除橫擋，造成向本公
    司租用長度19M之鋼板樁嚴重扭曲變形。二、又貴工地因施
    做背拉鋼索，將19M長之鋼板樁挖洞，未將挖洞全部修補，
    僅修補四片，為此，本公司特發函告之，請於函到3日內派
    員修復，屆時未果，本公司將依出租商修繕表請求損害賠償
    」等語（建字卷224頁），而上訴人於同年月18日函覆被上
    訴人稱：「... 2.依貴公司櫻會字第92081601號函釋疑，..
    . 其背拉挖洞部分本公司派員處理。... 」等語（建字卷22
    5頁），及證人庚○○證稱：「「（問：說明二所謂『其背
    拉挖洞部分，本公司派員處理』究何所指？）這應該是我們
    要處理的，但我們請被上訴人處理，沒有付款」等語（本院
    卷58頁），可見該背拉挖洞係上訴人所造成，況參酌證人丙
    ○○之上開證詞，及證人甲○○另證稱：「（被上代問：我
    們施作完成後，證人是否要去會點？）會去會點」等語（本
    院卷92-93頁），而上訴人於會點被上訴人所施作之工程均
    未提出異議而予簽認之情，亦難認被上訴人施作之鋼板樁有
    破洞之瑕疵而造成漏水漏沙。綜上各情，上訴人辯稱被上訴
    人完成之工作有瑕疵云云，應不足採。被上訴人施作之系爭
    工程既難認有瑕疵，則上訴人辯稱伊因被上訴人施工瑕疵而
    支出瑕疵修補費用82萬7,337元（點井抽水費用16萬2,762元
    、追加點井抽水費用55萬元、清理污泥點工費用7萬350元、
    上訴人所屬員工點工費用4萬4,225元）、鋼板樁租金損失33
    萬9,254元及利管費用121萬5,829元，合計損失238萬2,420
    元，並主張抵銷，洵屬無據。
五、綜上所述，被上訴人依系爭工程合約之約定，請求上訴人給
    付追加鋼板樁打拔費用26萬7,107元及鋼板樁逾期租金304萬
    4,419元，合計331萬1,526元，及自起訴狀繕本送達之翌日
    即93年1月31日起至清償日止，按年息百分之五計算之利息
    部分，自屬應予准許；至超過上開金額之請求，即屬不應准
    許。原審就上開不應准許部分，為上訴人敗訴之判決，自有
    未合，上訴論旨指摘原判決此部分不當，求予廢棄改判，為
    有理由；就上開應予准許部分，為上訴人敗訴之判決，並無
    不合，上訴論旨指摘原判決此部分不當，求予廢棄改判，為
    無理由。
六、兩造其餘之攻擊或防禦方法及未經援用之證據，經本院斟酌
    後，認為均不足以影響本判決之結果，自無逐一詳予論駁之
    必要，併此敘明。
七、據上論結，本件上訴為一部有理由，一部無理由，依民事訴
    訟法第450條、第449條第1項、第79條，判決如主文。
中    華    民    國    95    年    12    月    26    日
                    民事第十三庭
                        審判長法  官  陳昆煇
                              法  官  李錦美
                              法  官  陳駿璧
正本係照原本作成。
上訴人如不服本判決，應於收受送達後20日內向本院提出上訴書
狀，其未表明上訴理由者，應於提出上訴後20日內向本院補提理
由書狀（均須按他造當事人之人數附繕本）上訴時應提出委任律
師或具有律師資格之人之委任狀；委任有律師資格者，另應附具
律師資格證書及釋明委任人與受任人有民事訴訟法第466條之1第
1項但書或第2項（詳附註）所定關係之釋明文書影本。
被上訴人不得上訴。
中    華    民    國    95    年    12    月    27    日
                              書記官  黃  愛
附註：
民事訴訟法第466條之1（第1項、第2項）：
對於第二審判決上訴，上訴人應委任律師為訴訟代理人。但上訴
人或其他法定代理人具有律師資格者，不在此限。
上訴人之配偶、三親等內之血親、二親等內之姻親，或上訴人為
法人、中央或地方機關時，其所屬專任人員具有律師資格並經法
院認為適當者，亦得為第三審訴訟代理人。


司法院資訊處製作；財團法人民間司法改革基金會備份。
